臺灣高等法院刑事判決
110年度上訴字第1284號
上  訴  人  
即  被  告  朱咨逢


上列上訴人即被告因違反森林法案件，不服臺灣新竹地方法院10
9年度原訴字第35號，中華民國109年11月4日第一審判決（起訴
案號：臺灣新竹地方檢察署109年度偵字第1503號），提起上訴
，本院判決如下：
    主  文
原判決關於朱咨逢部分撤銷。
朱咨逢結夥二人以上，為搬運贓物，使用車輛竊取森林主產物，
處有期徒刑陸月，併科罰金新臺幣參仟元，罰金如易服勞役，以
新臺幣壹仟元折算壹日。
    事實及理由
一、除引用第一審判決書記載關於被告朱咨逢部分之事實、證據
    及論罪科刑理由（一）、（二）、（四）部分（如附件）外
    ，並補充、更正記載如下：
　㈠於第一審判決書理由欄一補充記載：被告於本院準備程序坦
    承犯行。
　㈡第一審判決書理由欄二（二）關於被告所犯罪名部分，更正
    記載為：查被告行為後，森林法第50條、第52條業於110年5
    月5日修正公布，自同年月7日施行。原第50條第1項對於「
    竊取森林主、副產物」與「收受、搬運、寄藏、故買或媒介
    贓物」，即「竊盜」與「贓物」二種行為均以相同罪行論處
    ，與刑法將「竊盜罪」與「贓物罪」分列不同罪名之體例不
    同，爰參照刑法之體例，將其分別規定於第1項及第2項予以
    論罪科刑。至於原第52條第1項序文配合第50條修正，將對
    於「竊取森林主、副產物」與「收受、搬運、寄藏、故買或
    媒介贓物」之處罰分列為第1項及第2項規定，於第1項序文
    增訂「第二項」文字，而第1項法定刑則由「1年以上7年以
    下有期徒刑，併科贓額5倍以上10倍以下罰金」，修正為「1
    年以上7年以下有期徒刑，併科新臺幣100萬元以上2000萬元
    以下罰金」，考其立法理由略謂：「依目前司法實務判決對
    於原條文第1項所定『贓額』之解釋，多採最高法院關於贓額
    之認定與計算方式，例如『所謂贓額係指其竊取之森林主、
    副產物之價額』（最高法院86年度台上字第6566號刑事判決
    理由參照），『其贓額之計算，以原木山價為準，並不以交
    易價格之市價為準』（最高法院81年度台上字第1758號刑事
    判決理由參照），『其贓額之計算，以原木山價為準，如係
    已就贓物加工或搬運者，自須將該項加工與搬運之費用扣除
    計算』（最高法院47年台上字第1095號、55年台上字第2234
    號刑事判決理由參照）。依前揭判決意旨，贓額計算方式係
    以『原木山價』，而非以交易價格之市價計算，無法於現今環
    境確切反映立法期盼，並造成竊取森林主、副產物之實際經
    濟利益遠大於風險成本，從而助長犯罪之情形，爰將第1項
    序文以贓額倍數計算罰金數額之方式，修正為明定罰金之最
    低額及最高額，以遏阻不法行為。」等旨，比較新舊法結果
    ，適用修正前之規定，對被告較為有利，依刑法第2條第1項
    前段規定，自應適用修正前之舊法論處。故核被告所為，係
    犯修正前森林法第52條第1項第4款、第6款之結夥2人以上為
    搬運贓物使用車輛竊取森林主產物罪。
　㈢第一審判決書理由欄二（二）第3、4、6行（即第一審判決書
    第3頁第16、17、19行）所載「森林法第52條」、「同法第5
    0條」、「森林法第52條」，應分別更正為「修正前森林法
    第52條」、「修正前同法第50條」、「修正前森林法第52條
    」。
二、原審認被告結夥2人以上為搬運贓物使用車輛竊取森林主產
    物，事證明確，而予論罪科刑，固非無見。惟查被告行為後
    ，森林法第52條第1項規定業經修正，原審未及比較新舊法
    以定其應適用之法律，自有未當。被告上訴意旨略以：被告
    僅國中畢業，智識程度不佳，因不知法律規定隨意撿拾木頭
    之行為有違法之嫌，又誤信友人邱德松稱撿拾木頭不會有問
    題，而糊裡糊塗跟隨前往撿拾樹根雜木，致誤觸法網，惟所
    撿拾之木頭既非名貴之檜木、牛樟木等高貴木材，且山價僅
    為新臺幣（下同）3000元，相較於其他有組織性、特意挑選
    名貴木材下手之山老鼠而言，可非難性甚低，請依刑法第16
    條但書規定減輕其刑云云。惟按行為人認識與犯罪構成要件
    合致之客觀具體事實，而決心使其發生或容忍其發生之心理
    狀態，為刑法第13條規定之故意。至於行為人對具體事實已
    有認識，僅對於該事實在法律上之評價，認識錯誤，例如：
    將違法行為誤認為法律容許之合法行為，則屬違法性認識錯
    誤，對行為人之故意不生影響，依刑法第16條，原則上不阻
    卻責任。且此不僅適用於自然犯；即國家為貫徹其一定行政
    上目的所規定之法定犯，因法令公布後，即推定人人皆知悉
    ，亦同其適用（最高法院109年度台上字第730號判決意旨參
    照）。而違法性認識係指行為人對於其行為有法所不容許之
    認識，不以行為人確切認識其行為之處罰規定或可罰性為必
    要，祇須行為人知其行為違反法律規範，即有違法性認識。
    又刑法第16條前段規定「除有正當理由而無法避免者外，不
    得因不知法律而免除刑事責任。」係指行為人誤信法所不許
    之行為係法所允許，且須有正當理由，並為通常人均無法避
    免之誤信，始足當之（最高法院107年度台上字第3331號、1
    06年度台上字第231號、100年度台上字第4574號判決意旨參
    照）。鑑於竊取國有林地內之森林主、副產物之案件層出不
    窮，對於國土資源與環境生態造成危害甚鉅，政府宣導及新
    聞媒體報導屢見不鮮，非法竊取國有森林之主、副產物為法
    律所禁止，已為一般民眾所知悉，被告既係國中畢業，已婚
    ，育有一子，於本案行為時已年逾60歲，從事電焊工，此據
    其自承在卷（見原審卷第86頁），足見其為具有相當之智識
    及社會經驗之成年人，對此自難諉稱不知。況其既明知其與
    邱德松拿取樹根雜木之森林，屬國有林地，理應向邱德松確
    認是否已獲該林地所有權人或管理人同意、甚或要求邱德松
    出示合法權源證明，而非逕自隨同邱德松恣意拿取其上之樹
    根雜木，事後再以不知法律云云置辯。從而，其對於違反森
    林法規定之犯行，難謂欠缺犯罪之故意，更遑論有何「通常
    人均無法避免」之「誤信法所不許之本案非法竊取森林主產
    物行為係法所允許」之欠缺違法性認識可言，尚難據此阻卻
    其責任，自無適用刑法第16條規定減輕其刑之餘地，其執前
    詞上訴請求從輕量刑云云，固無可採，惟原判決關於其部分
    ，既有上開可議之處，自屬無可維持，應予撤銷改判。
三、爰審酌被告僅為一己私利，恣意夥同友人竊取森林主產物，
　　固危害國土資源、森林保育與環境生態，然其犯後坦承犯行
    ，所得財物復已發還國有林地管理人，有贓物認領保管單在
    卷可稽（見偵卷第37頁），兼衡被告之品行、自承國中畢業
    之智識程度、已婚、育有一子、與妻兒同住、從事電焊工、
    月入約3萬餘元、尚有房屋貸款待償等生活狀況（見原審卷
    第86頁）、犯罪之動機、目的、手段、所竊取森林主產物之
    種類、數量、價值等一切情狀，量處如主文第2項所示之有
    期徒刑。再按修正前森林法第52條第1項所載併科贓額倍數
    之罰金，其贓額之計算，以原木山價為準（最高法院47年台
    上字第1095號判例意旨參照）。被告所竊得之雜木總重約25
    公斤，依本案森林主副產物被害價格查定書、林產物價金查
    定表（查定日期為109年4月1日，見他卷第3頁正、反面）列
    載依照109年3月份新竹市場價格，查定每公斤市價為20元，
    而被告犯罪行為本身之搬集運送，應無生產費可言，故核計
    之山價應等同於市價即每公斤20元，從而應以3000元作為被
    告此次竊得雜木之山價（計算式：25公斤×20元×6倍＝3000元
    ），爰併科如主文第2項所示之罰金，並諭知易服勞役之折
    算標準。
四、末查被告前雖未曾因故意犯罪受有期徒刑以上刑之宣告，此
    有卷附本院被告前案紀錄表可按，然與友人結夥為搬運贓物
    使用車輛竊取森林主產物，危害國土資源、森林保育與環境
    生態，難認所受有期徒刑及罰金之宣告以暫不執行為適當，
    自不宜宣告緩刑。
五、被告經合法傳喚，無正當理由不到庭，爰不待其陳述逕行判
    決。
據上論斷，應依刑事訴訟法第373條、第369條第1項前段、第364
條、第299條第1項前段、第371條，刑法第2條第1項前段、第11
條，修正前森林法第52條第1項第4款、第6款，刑法第28條、第5
9條、第42條第3項，判決如主文。
本案經檢察官滕治平到庭執行職務。
中　　華　　民　　國　　110 　年　　5 　　月　　27　　日
                  刑事第十六庭  審判長法　官  葉騰瑞
                                      法　官  廖紋妤
                                      法　官  陳芃宇
以上正本證明與原本無異。
如不服本判決，應於收受送達後20日內向本院提出上訴書狀，其
未敘述上訴之理由者並得於提起上訴後20日內向本院補提理由書
（均須按他造當事人之人數附繕本）「切勿逕送上級法院」。
                                      書記官  蘇佳賢
中　　華　　民　　國　　110 　年　　5 　　月　　27　　日
附錄：本案論罪科刑法條全文
修正前森林法第50條
竊取森林主、副產物，收受、搬運、寄藏、故買或媒介贓物者，
處六月以上五年以下有期徒刑，併科新臺幣三十萬元以上三百萬
元以下罰金。
前項竊取森林主、副產物之未遂犯罰之。
修正前森林法第52條
犯第五十條第一項之罪而有下列情形之一者，處一年以上七年以
下有期徒刑，併科贓額五倍以上十倍以下罰金：
一、於保安林犯之。
二、依機關之委託或其他契約，有保護森林義務之人犯之。
三、於行使林產物採取權時犯之。
四、結夥二人以上或僱使他人犯之。
五、以贓物為原料，製造木炭、松節油、其他物品或培植菇類。
六、為搬運贓物，使用牲口、船舶、車輛，或有搬運造材之設備
    。
七、掘採、毀壞、燒燬或隱蔽根株，以圖罪跡之湮滅。
八、以贓物燃料，使用於礦物之採取，精製石灰、磚、瓦或其他
    物品之製造。